【裁判字號】    94,訴,220
【裁判日期】    950711
【裁判案由】    給付承攬報酬
【裁判全文】
臺灣嘉義地方法院民事判決               94年度訴字第220號
原      告  博盛水電工程有限公司
法定代理人  甲○○
訴訟代理人  羅振宏律師
複 代理 人  顏伯奇律師
被      告  金陽機電工程有限公司
法定代理人  戊○○
訴訟代理人  何永福律師
複 代理 人  丁○○
上列當事人間給付承攬報酬事件，於中華民國95年6月27日言詞
辯論終結，本院判決如下：
    主  文
被告應給付原告新臺幣壹佰肆拾萬伍仟參佰參拾元，及自民國九
十四年五月三日起至清償日止，按週年利率百分之五計算之利息
。
原告其餘之訴駁回。
訴訟費用由被告負擔百分之八十三；餘由原告負擔。
本判決第一項於原告以新臺幣肆拾陸萬捌仟元供擔保後，得假執
行；但被告如於標的物拍定、變賣或物之交付前以新臺幣壹佰肆
拾萬伍仟參佰參拾元為原告預供擔保，得免為假執行。
原告其餘假執行之聲請駁回。
    事實及理由
一、本件原告主張：
（一）原告於民國（下同）93年6月間向被告承攬「新港二次變
      電所水電、消防及空調設備工程」（下稱系爭工程），雙
      方約定由原告連工帶料施作，承攬報酬則由原告按實際施
      工完成數量提出計價書面請款。當系爭工程進行至93年11
      月17日，原告向被告提出書面請款新臺幣（下同）206萬
      元，由被告之工地主任己○○審核並簽名於上，同意先行
      給付1,601,000元，惟事後被告卻拖延不付款。原告為表
      抗議，遂於93年11月25日起停工，惟被告於93年11月28日
      發函要求復工後，僅於93年12月13日匯款給付80萬元，並
      允諾待工程結構體完成後再行付款。當時原告見工程即將
      竣工，為維持公司信譽，遂續行工程而於94年1月11日完
      工，並於當日向被告提出書面請款1,691,318元。惟被告
      卻藉詞拖延給付，經原告向新港鄉調解委員會聲請調解亦
      無結果。
（二）系爭承攬報酬係按實作實算計算，被告亦不否認。經原告
      二次提出書面請款，第一次由其工地主任己○○審核並同
      意先付款1,601,000元（雖被告否認，但至少己○○依原
      告之請款審核後記載1,601,000元之金額，而於下述函文
      亦載明被告之工地主任有「覆核」權），第二次則於其
      94年3月2日GS-博勝「新港低壓」940302-2號函說明：「
      1.貴公司所主張之施工材料及人工費清單，已於2月21日
      由工地覆核，疑義項目轉呈至本公司規劃部門。2.本公司
      估算單位正依照設計圖及所提報之清單，進行核算。…5.
      本公司上述作業時間約須7天，完成作業後當即通知貴公
      司辦理結算」。被告至今未與原告進行結算並付清報酬，
      至今亦無法提出其上述函文所謂之「疑義項目」為何，顯
      然應按其上述函文之意旨，按原告提出之請款單及憑證負
      給付報酬義務。
（三）原告提出之94年1月11日請款單，不算利潤，僅材料費即
      達1,212,591元，工資合計亦達986,000元，惟被告竟僅於
      93年12月13日付款80萬元後即拒不付款，爰依承攬契約之
      法律關係提起本件訴訟。訴之聲明：被告應給付原告
      1,691,318元，及自起訴狀繕本送達之翌日起至清償日止
      ，按週年利率5％計算之利息。並願供擔保，請准宣告假
      執行。
（四）就被告抗辯之陳述：
  １．本件工程被告先是與其他營造公司議約不成後，才轉而尋
      求與原告訂約，就在兩造議約之階段，因被告急需水電施
      工以配合營建工程之進度，最後雙方達成下列口頭約定：
      承攬工作範圍係由原告施作水電部份至變電所結構體完成
      ，承攬報酬則按原告實際施工數量計價（即依材料費、工
      資等計算報酬），當時並未約定承攬報酬之總額。
  ２．被告主張兩造已就被證一所示「工程分期估驗計價明細表
      」達成合意，並非事實。若兩造已達成合意，怎可能無任
      何簽署。
  ３．原告於93年11月17日提出計價書面請款206萬元，被告之
      工地主任己○○審核後同意先行給付1,601,000元，由其
      親筆記載「0000000」之數額並簽名於上，而己○○係被
      告派駐工地負責本件工程之代表，確已代理被告同意付款
      ，今被告主張僅代為簽收，與事實不符。
  ４．被告主張原告並未於94年1月11日完工，反而係於該日停工
      ，並非事實：本件工程完工後，被告曾於94年3月2日發函
      通知原告，表示其正進行工程款之核算及結算，毫無原告
      未完成工作之指摘，由此足證本件承攬工作確已完成。今
      被告臨訟才稱工作未完成，顯不足採。
  ５．被告主張原告本件承攬工作有瑕疵云云，並非事實：本件
      所有工作均經相關單位驗收合格，此有參與驗收人員親筆
      簽認之工程自主檢查表，及施工、驗收過程中由監工單位
      拍攝之照片足證。而被告從未通知原告偕同確認瑕疵存在
      ，亦從未提出修補之要求，今主張原告曾受修補之通知並
      拒絕修補，並非事實。
二、被告則以：
（一）原告主張工程報酬係按實際施工數量提出計價書面請款，
      並不實在：
  １．若兩造未先約定工程數量進度，工程期別及單價，則如何
      依完工數量書面請款？
  ２．其實兩造已就「工程分期估驗計價明細表」達成合意，嗣
      因其它細節問題，造成雙方並未正式簽立書面契約。
（二）原告主張其書面請款206萬元，被告已經工地主任簽可同
      意給付其中1,601,000元，亦屬不實：
  １．該同意書，僅係被告工地主任，在工地現場代表被告簽收
      該紙文書，就文書上所載數量及單價，被告工地主任並無
      決定之權限。
  ２．被告工地主任亦不可能於93年11月17日在工地現場與原告
      臨時達成工程單價之合意。
  ３．原告在93年11月17日所完成之工程進度，僅80萬元，被告
      已於93年12月13日給付原告。
（三）原告主張伊於94年1月11日完工，總工程款為2,491,318元
      ，扣除已付之80萬元後，尚可請求1,691,318元，亦不實
      在:
  １．本件總工程款為1,244,381元，並非2,491,318元。
  ２．原告並未於94年1月11日完工，反而係該日停工，嗣後由
      被告自行施作。
  ３．原告所施作之工程有瑕疵，經被告通知原告修補，原告均
      拒絕修補，嗣後被告所支付之修補費用為516,000元，此
      筆款項扣除後，若再加已付之80萬元工程款，原告已無工
      程款可資請求等語置辯，並聲明：原告之訴駁回。如受不
      利之判決，願供擔保請准予免為假執行。
三、本件兩造不爭執事項：
（一）原告向被告承攬系爭工程，係連工帶料施作。
（二）原告於93年11月25日停工，嗣於93年11月30日復工。
（三）被告於93年12月13日匯款予原告80萬元。
四、本件兩造之爭點：
（一）就本件承攬工作之報酬，兩造係約定按原告實際施工數量
      計價或約定總工程款為1,244,381元？
（二）被告是否曾於93年11月17日同意先行給付原告1,601,000
      元？
（三）原告是否於94年1月11日完成系爭工程？
（四）原告就系爭工程所得請求之承攬報酬若干？
（五）被告可否就原告所施作之系爭工程承攬報酬中，主張扣除
      修補費用516,000元？
五、本院得心證之理由：
（一）本件承攬報酬係實支實付：原告主張兩造就系爭工程之承
      攬報酬約定為實支實付，被告則辯以兩造就系爭工程約定
      總價為1,244,381元等語；經查：兩造就系爭工程並未簽
      立任何書面契約，此為兩造所不爭，惟被告提出93年6月5
      日工程合約書一份，主張原告雖未簽名，兩造已有合意成
      立該契約，而該契約第4條即載明：「本工程採實作實算
      計價」，另被告主張兩造曾就「工程分期估驗計價明細表
      」所載之承攬金額為1,244,381元達成合意，則為原告所
      否認，且該金額於明細表項目為累計計價款，並非系爭工
      程總價，就該明細表所載系爭工程總價為496萬元，恰與
      被告所主張兩造前有達成合意之工程合約書第4條所載承
      攬金額總價相符，另被告所提出之協力廠商請款計價表亦
      載明合約金額為496萬，是被告所言已互有齟齬，被告復
      未能提出其他證據以實其說，所辯不足採信，兩造就系爭
      工程所約定之承攬報酬之計算方式應係實支實付。
（二）被告未於93年11月17日同意付款1,601,000元：原告雖提
      出93年11月17日請款單1紙，主張其金額206萬經被告工地
      主任己○○簽名認可1,601,000元，即表示被告同意給付
      上開金額云云，然此為被告所否認，又己○○雖為工地主
      任，然該等身分亦不當然有代表被告認可撥款之權限，且
      觀之該請款單之內容，僅臚列工程項目，就材料及工資之
      細目均付之闕如，以其金額非少，難期被告僅依工地主任
      單方面審認即全額撥款，而證人己○○亦到庭證稱：伊當
      時簽名是先就伊的專業來衡量價格，伊也有向原告說該金
      額仍須經過公司審核等語（詳見本院94年12月6日言詞辯
      論筆錄），該等請款單既僅有己○○個人之簽名，未蓋有
      被告之公司大小章，原告復未舉證被告有將工程款授權工
      地主任代表認可撥款，原告以此請求被告給付此部分之承
      攬報酬，尚屬無據。
（三）原告並未於94年1月11日完工：原告主張兩造約定系爭工
      程之結構體完成為完工，其並於94年1月11日完工，此為
      被告所否認，證人即中興電工機械股份有限公司（下簡稱
      中興電工）之工地主任庚○○並證稱：系爭工程結構體完
      成的時間大概是在94年6月等語（詳見本院95年6月8日言
      詞辯論筆錄），證人甲○○雖證稱：系爭工程結構體於93
      年10月、11月間完成，復又改稱：94年1月間完成等語（
      詳見本院94年12月6日言詞辯論筆錄），然其所述自相矛
      盾，其又為原告之負責人，證詞即有偏頗之虞，不足採信
      。且觀之原告所提出之電氣工程自主檢查表，至94年1月
      14 日仍有填載，其於94年1月11日請款單上亦有94年1月
      13 日至94年2月1日間工資計算之記載，而被告於94年3月
      2日亦發函予原告，述及：原告於工程中途提出終止施工
      及要求結算等語，是原告所謂其於94年1月11日完工，即
      無可採。
（四）按民法第490條規定：稱承攬者，謂當事人約定，一方為
      他方完成一定之工作，他方俟工作完成，給付報酬之契約
      。又同法第505條第1項規定：報酬應於工作交付時給付之
      ，無須交付者，應於工作完成時給付之。同條第2項規定
      ：工作係分部交付，而報酬係就各部分定之者，應於每部
      分交付時，給付該部分之報酬。本件原告承攬被告之系爭
      工程，報酬並未於工作交付時交付之，而原告曾於工程進
      行中即93年11月17日向被告請款206萬元，被告並於93年
      12 月13日匯款80萬元予原告等情，為兩造所不爭，且被
      告所提出之協力廠商請款計價表亦載明該請款單為「第一
      期」請款單；另被告所提出之工程合約書既為被告主張有
      效，就契約之重要事項即可據以認定被告之真意，其上復
      載明無訂金、90％之工程款應於每月5日前提出計價書請
      款、餘10％為驗收尾款等語，是顯然兩造就工程款有按工
      作進度分期支付，亦即按期就已完成之工程支付報酬之約
      定，而非約定於全部完工時始支付報酬。
（五）第按，因契約互負債務者，於他方當事人未為對待給付前
      ，得拒絕自己之給付，民法第264條本文定有明文；本件
      原告主張被告自系爭工程於93年6月間開始施作後，均未
      付款，僅於93年12月13日匯款80萬元予原告，為兩造所不
      爭，而兩造有按工作進度分期支付之約定，已如上述，觀
      之被告所提出之協力廠商請款計價表第一期請款單所核定
      原告得請款之金額為897,260元，原告亦已開立同額發票1
      紙交付被告，有上開計價表及發票影本各1紙附卷可稽，
      被告卻僅於93年12月13日匯款80萬元予原告，是被告依本
      件承攬契約有分期給付原告承攬報酬之義務而未履行，原
      告自得拒絕繼續施作系爭工程，且原告就其前已完成之工
      作，業據其提出被告及中興電工之監工簽核之工程自主檢
      查表39張、被告工地主任己○○簽名之請款單及現場施工
      照片在卷為證，而被告對原告已完成部分之工作並不爭執
      ，僅主張原告所施作之工作有瑕疵（詳後述），且被告所
      提出94年3月2日之函文亦載明將與原告辦理工程款之結算
      ，是就原告已完成之部分工作，被告仍有給付承攬報酬之
      義務。
（六）原告主張被告就系爭工程應給付之承攬報酬為2,491,318
      元，扣除被告已給付之80萬元，尚應再給付1,691,318元
      等情，業據其提出94年1月11日請款單1份及93年6月至94
      年1月材料詳細表（內含各月份估價單、對帳單）各1份為
      證，而原告施工至94年1月14日，為被告所不爭，經本院
      核算上開材料單據之金額，93年6月為416,108元，93年7
      月為41,403元，93年8月為96,502元，93年9月為160,737
      元，93年10月為92,327元，93年11月為322,190元，93年
      12 月為80,593元，94年1月為8,670元，總計為1,218,530
      元；93年12月7日之發票稅金42,727元，該金額亦經被告
      於協力廠商請款計價表第一期請款單核定載明；另93年6
      月14日起至94年1月11日之工資以每日2千元計，共計470
      工次，總計為940,000元部分，經證人即原告雇用之工頭
      丙○○到庭結證稱：該請款單於94年1月11日之前所列部
      分確實已經施作完成等語（詳見本院94年12月6日言詞辯
      論筆錄），參以被告所提出之缺失修繕費用之工程報價單
      ，有關工資部分亦均以每日每工2千元計價，是應認原告
      此部分之請求為有理由；另請款單所列94年1月12日起至
      94年2月1日共計23工，總價46,000元部分，原告並未提出
      任何證據以實其說，自屬無據，不應准許；另運雜費及管
      理費25萬元部分，根據被告所提出之工程分期估驗計價明
      細表，載明原告已完成之數量為：電器設備之運雜費累計
      計價為42,000元，消防設備之運雜費累計計價為4,800元
      ，合計46,800元，超出此金額之範圍原告並未提出任何證
      據以資證明，即屬無據。是原告所支出之材料費、工資及
      運雜費合計為2,205,330元，扣除被告已支付之80萬元，
      被告尚應給付原告1,405,330元。
（七）按因可歸責於承攬人之事由，致工作發生瑕疵者，定作人
      得請求承攬人修補、解除契約、減少報酬及損害賠償；其
      請求修補時，應先定相當期限，請求承攬人為之，承攬人
      不於該期限內修補者，定作人始得自行修補，並向承攬人
      請求償還修補必要之費用，此觀民法第494條、第493條第
      1項、第2項之規定即明。故承攬人對於工作瑕疵應負責任
      ，以有可歸責之事由為前提；定作人之自行修補，更應以
      承攬人不於定作人所定期限內為修補，或拒絕修補為要件
      。最高法院著有91年度台上字第771號判決可資參照。本
      件被告主張原告就系爭工程有管路阻塞及未施作之瑕疵，
      惟為原告所否認，被告對於瑕疵或欠缺之存在，即負有舉
      證之責。就此，被告固提出修繕費用明細表1份及工程瑕
      疵照片（詳見被告94年8月4日所提證物編號2、3），惟上
      開修繕費用明細表係出於被告單方面之製作，照片亦僅能
      顯示現場施工之情形，難以證明原告施作之瑕疵；參以系
      爭工程於原告施作後尚有土木工程等其他工程續行，就管
      路阻塞之瑕疵縱屬實在，亦無從認係因原告之施作所致，
      仍無足為有利於被告之認定；且證人即系爭工程品管員乙
      ○○亦到庭證稱：自主檢查表乃伊針對施工圖說依據檢查
      項目個別檢查，表列部分沒有瑕疵等語（詳見本院95年6
      月27日言詞辯論筆錄），亦與證人庚○○所述：就自主檢
      查表所載事項伊均看過才簽核，表示該階段工程已經完成
      等語（詳見本院95年6月8日言詞辯論筆錄）相符，另被告
      亦未能提出其他足資證明之證據，以供審認，是實難僅憑
      該修繕費用明細表及現場照片，即認原告施作系爭工程有
      被告所主張之前揭瑕疵。再查，被告主張其有通知原告修
      補上開瑕疵，為原告所否認，觀之被告94年3月2日函文，
      被告亦未先定相當期限，請求原告修補，即逕行自行修補
      ，且被告亦未舉證證明原告未於其所定期限內修補或拒絕
      修補等情，是揆諸上開判決意旨，被告既不符合自行修補
      之要件，嗣被告自行修補並主張原告應償還修補必要之費
      用即自原告請求之承攬報酬中扣除516,000元，於法自屬
      無據。
六、綜上所述，本件原告本於承攬契約之法律關係，請求被告應
    給付承攬報酬1,405,330元，及自94年5月3日起至清償日止
    ，按週年利率5％計算之利息，為有理由，應予准許；逾此
    金額之請求，則屬無據，應予駁回。
七、兩造均陳明願供擔保，聲請宣告假執行或免為假執行，經核
    原告勝訴部分，於法並無不合，爰分別酌定相當之擔保金額
    宣告之；至於原告其餘假執行之聲請，因訴之駁回而失所依
    據，應併予駁回。
八、結論：原告之訴為一部有理由，一部無理由，依民事訴訟法
    第79條、第390條第2項、第392條第2項，判決如主文。
中    華    民    國    95    年    7     月    11    日
                  民事第一庭法  官  陳俞婷
以上正本係照原本作成。
如對本判決上訴須於判決送達後20日內向本院提出上訴狀。
中    華    民    國    95    年    7     月    17    日
                            書記官  林美足


司法院資訊處製作；財團法人民間司法改革基金會備份。
